臺灣士林地方法院民事判決　　　　　　 94年度重訴字第139號
原　　　告　丙○○
訴訟代理人　葉大殷律師
複　代理人　黃世芳律師
　　　　　　陳文靜律師
被　　　告　甲○○
訴訟代理人　乙○○○
上列當事人間分割共有物事件，本院於民國94年12月16日言詞辯
論終結，判決如下：
    主  文
原告及被告共有坐落台北市○○區○○段3 小段592 地號（面積
1,007 平方公尺）、592- 1地號（面積44平方公尺）、594 地號
（面積715 平方公尺）土地准予以變賣，所得價金，按兩造應有
部分比例（即原告十分之九、被告十分之一）分配之。
訴訟費用由被告負擔十分之一，餘由原告負擔。
    事實及理由
甲、程序方面
一、按民事訴訟法第183 條規定：「訴訟中有犯罪嫌疑牽涉其裁
    判者，法院得在刑事訴訟終結前以裁定停止訴訟程序」。所
    謂訴訟中有犯罪嫌疑牽涉其裁判，係指在民事訴訟繫屬中，
    當事人或第三人涉有犯罪嫌疑，足以影響民事訴訟之裁判，
    非俟刑事訴訟解決，民事法院即無從或難於判斷者而言，例
    如當事人或第三人於民事訴訟繫屬中涉有偽造文書、證人偽
    證、鑑定人為不實之鑑定等罪嫌，始足當之（最高法院79年
    台抗字第218 號判例意旨參照）。查本件原告與訴外人台灣
    金聯資產管理股份有限公司（下稱：台灣金聯公司）法定代
    理人王榮周是否有違反土地法第34條之1 第2 項、第4 項通
    知共有人即被告之規定並涉被告所稱偽造文書犯行，係本件
    民事訴訟繫屬前所發生之事由，並非訴訟中涉有犯罪嫌疑。
    且民事法院獨立審判，不受刑事判決認定事實之拘束，亦無
    刑事訴訟終結前停止訴訟之必要，被告主張應於其主張之台
    灣士林地方法院檢察署94年度他字第726 號案件刑事訴訟程
    序終結前停止本件訴訟程序，揆諸前揭判例意旨，尚有未合
    ，先予敘明。
二、次按裁判上定共有物分割之方法時，分配原物與變賣之而分
    配價金，孰為適當，法院本有自由裁量之權，不受任何共有
    人主張之拘束；共有人因共有物分割之方法不能協議決定，
    而提起請求分割共有物之訴，應由法院依民法第824 條命為
    適當之分配，不受任何共有人主張之拘束，即不得以原告所
    主張分割方法之不當，遽為駁回分割共有物之訴之判決，最
    高法院著有29年上字第1792號、45年台上字第2569號判例可
    資參照。是裁判分割共有物事件之訴訟標的應為請求分割共
    有物之形成權，至原告或其他共有人主張之分割方法，既不
    拘束法院之裁判，其等變更或追加分割方案之主張，即與訴
    之變更、追加無涉，被告謂不同意原告變更訴訟標的之請求
    云云（民事答辯(五)狀），顯有誤會，亦並此敘明。
乙、實體方面：
一、原告起訴主張：坐落台北市○○區○○段3 小段592 地號、
    592- 1地號、594 地號土地（下稱：系爭土地）為兩造所共
    有，原告應有部分十分之九，被告應有部分十分之一，因無
    法單獨使用收益，甚為不便，且法律上並無不能分割之情形
    ，兩造又無不能分割之協議，原告為使系爭土地有效利用，
    曾聲請為分割之調解，但無法與被告達成分割之共識，影響
    原告對土地之利用，為此依民法第823 條、第824 條第2 項
    之規定，訴請裁判分割共有物。並聲明：請准兩造共有系爭
    土地原物分割，分割方法如附圖方案三所示，其中系爭土地
    594-A 部分面積176.60平方公尺分歸被告所有，其餘部分分
    歸原告所有。
二、被告則以：(一)訴外人台灣金聯資產管理股份有限公司（下稱
    ：台灣金聯公司）於出售系爭土地應有部分十分之九時，未
    依土地法第34條之1 第2 項、第4 項通知共有人即被告，並
    於土地登記申請書備註欄填寫：「優先購買權人已放棄優先
    購買權」等不實字樣，侵害被告優先購買權，原告以偽造文
    書之犯罪手法，購得系爭土地，依民法第71條規定，應屬無
    效，將來如原告經判決有罪，勢必撤銷原告就系爭土地之所
    有權登記，原告何來請求分割之權利。(二)本件原告起訴前未
    先請求與被告協商分割方法，復未於協商不成後向管轄地政
    機關申請調處、調解，違反民法第824 條第1 項、土地法第
    34 條 之1 第6 項規定。原告固曾於起訴前聲請調解，然協
    議、調解性質上不同，須協議不成或不能協議時，始得請求
    調解再請求判決，本件共有人間無任何協議事實存在，法院
    應回調解聲請。又原告原聲請調解之聲明為「土地共有物原
    物分割」，於起訴後另提合併分割及變價分割方案，非原告
    調解之訴聲明或訴訟標的範圍，原告合併分割及變價分割方
    案非經協議不成，不得請求法院判決分割甚明。(三)系爭土地
    業經法院假扣押在案，亦不得為分割。(四)系爭592-1 地號土
    地面積僅44平方公尺，台北市政府工務局建築管理處曾函復
    被告系爭土地屬第三種商業區，建築基地規模平均寬度為5
    公尺，平均深度為18公尺，面積應為90平方公尺，是系爭
    592- 1 地 號土地應屬土地法第30條之1 禁止再行分割之土
    地。(五)原告未經被告同意，請求合併分割，違反土地登記規
    則第88 條 規定。(六)至原告所提變價分割方案，被告不同意
    買賣本件土地，依民法第819 條規定，鈞院應駁回原告之訴
    。(七)原告所提其餘分割方案，使被告之土地不面臨道路或地
    形支離破碎，形成不能建築或難以建築之不利狀況，權利行
    使以損害他人為主要目的，已違反民法第148 條規定，為法
    所不容。並聲明：原告之訴駁回。
三、原告主張系爭土地為兩造所共有，原告應有部分十分之九，
    被告應有部分十分之一，原告為使系爭土地有效利用，曾聲
    請為分割之調解，但無法與被告達成分割之共識等情，業據
    提出與所述相符之系爭土地登記謄本一份為證，且本件確曾
    於94年3 月23日進行調解程序，因兩造差距過大而無法成立
    調解等情，亦經本院核閱本院94年度士調字第44號案卷無訛
    ，自堪信原告主張為真。至被告雖以前揭情詞主張本件原告
    不得起訴請求分割，惟查：
  (一)按土地法第34條之1 第4 項僅規定共有人出賣共有土地或建
    築改良物之應有部分時，他共有人得以同一價格共同或單獨
    先承購，並未如同法第104 條第2 項後段設有出賣人未通知
    優先購買權人而與第三人訂立買賣契約者，其契約不得對抗
    優先購買權人之明文。故該條項規定之優先承購權係指他共
    有人於共有人出賣共有土地或建築改良物時，對於該共有人
    有請求以同樣條件訂立買賣契約之權而言，倘共有人違反法
    律規定將應有部分賣與他人已依法取得所有權時，他共有人
    不得主張該買賣為無效而塗銷其依法所為之登記，最高法院
    著有65年台上字第853 號判例可資參照。本件被告爭執訴外
    人台灣金聯公司違反土地法第34條之1 第4 項規定，將系爭
    土地應有部分十分之九移轉原告乙節，不論是否屬實，依前
    揭判例意旨，均無礙原告依法已取得之所有權，原告為系爭
    土地之共有人自堪認定。
  (二)次按共有物之分割，依共有人協議之方法行之。分割之方法
    ，不能協議決定者，法院得因任何共有人之聲請，命為以原
    物分配於各共有人，或變賣共有物，以價金分配於各共有人
    ，固為民法第824 條第1 項所明定，惟所謂協議，應不拘於
    形式，共有人之一聲請就分割方法進行調解而無法成立者，
    亦應認為共有人已無法協議決定。又按依法得分割之共有土
    地或建築改良物，共有人不能自行協議分割者，任何共有人
    得申請該管直轄市、縣（市）地政機關調處。不服調處者，
    應於接到調處通知後15日內向司法機關訴請處理，屆期不起
    訴者，依原調處結果辦理之，固為土地法第34條之1 第5 項
    所明定，惟前開法條並未規定非經該管地政機關之調處程序
    ，不得逕行訴求法院裁判分割。亦即聲請該管地政機關調處
    ，並非其請求裁判分割起訴必備之要件（最高法院69年度台
    上字第2688號判決意旨參照）。再共有人未經協議分割，逕
    行提起分割共有物之訴，若被告共有人於訴訟中對分割與否
    或方法有所爭執時，即應認原告起訴有權利保護利益，其訴
    應屬合法，法院尚不得以未經協議分割而駁回原告分割之請
    求（最高法院29年上字第472 號判例意旨參照）。本件原告
    於提起本件分割共有物訴訟前，曾向本院聲請調解，因兩造
    意見相左而無法成立調解，且於訴訟中就應否分割、分割方
    法爭執至鉅，依前揭說明，自屬無法協議決定分割方法，原
    告訴請裁判分割共有物，其訴應屬合法。被告抗辯或謂本件
    原告未經當事人間私下協議不得聲請調解、調處或起訴，或
    謂原告於訴訟中主張之特定分割方案未經調解不得起訴云云
    ，均屬無據。
  (三)共有物之應有部分經實施查封後，共有人（包含執行債務人
    及非執行債務人）仍得依民法第824 條規定之方法，請求分
    割共有物。惟協議分割之結果有礙執行效果者，對於債權人
    不生效力，至於裁判分割，係法院基於公平原則，決定適當
    之方法而分割共有物，自不發生有礙執行效果之問題，債權
    人即不得對之主張不生效力。且債務人之應有部分，經實施
    查封以後，因裁判分割，其權利即集中於分割後之特定物，
    此為債務人原有權利在型態上之變更，當為查封效力之所及
    ，於保全執行亦無影響，殊無於實施假處分或假扣押行之後
    ，不准分割之法律上理由（最高法院 69 年度第 14 次民事
    庭會議決議、69年台上字2403號判例、72年台上字第2642號
    判例意旨參照）。本件被告所有之系爭土地應有部分固經本
    院民事執行處以93年度執全雅字第211 號囑託台北市士林地
    政事務所於93年3 月5 日辦妥假扣押查封登記，依前揭說明
    ，仍無礙於原告訴請分割，是被告以系爭土地業經法院假扣
    押在案而不得訴請分割云云，亦無可採。
  (四)再按直轄市或縣（市）地政機關於其管轄區內之土地，得斟
    酌地方經濟情形，依其性質及使用之種類，為最小面積單位
    之規定，並禁止其再分割，固為土地法第31條第1 項所明定
    ，惟查台北市地政機關並未就管轄區內之土地依土地法第31
    條為最小面積單位並禁止其再分割之規定，業據台北市政府
    地政處以94年8 月12日北市地一字第09432068500 號覆函在
    卷，是被告抗辯原告就系爭592-1 地號土地訴請分割違反土
    地法第31條第1 項規定云云，洵屬無據。至被告所稱台北市
    政府工務局建築管理處函復之相關內容，因「台北市政府工
    務局建築管理處」並非土地法第31條第1 項所稱直轄市或縣
    （市）地政機關，且其覆函內容亦僅在敘明申請建築條件及
    相關規定，被告以該覆函內容主張係屬土地法第31條第1 項
    禁止分割規定，容有誤會。
  (五)綜上，被告抗辯本件原告不得訴請分割，均無理由。
四、至本件應如何分割乙節：
  (一)原告主張系爭3 筆土地應予合併分割之方案（如附圖方案三
    ）：
  1.按共有物如為數宗不同地號之土地，其共有人如非以成立一
    共有關係之意思而共有數宗土地時，應認其共有關係分別存
    在於每宗土地之上，除經全體共有人同意外，法院為分割時
    ，尚不能任意予以合併為一共有物，視作一所有權而予分割
    ，此乃一物一權原則之當然解釋（最高法院85年台上字第24
    58號、90年台上字第15 94 號、92年台上字第1534號判決意
    旨參照）。是數宗土地共有人相同而得合併分割者，應限於
    ：(1)共有人以成立一共有關係之意思而共有數不動產時，如
    共有人同時購買該數共有物，或共有土地原係一宗，其後始
    分割為數宗者，或共有1 棟樓房，其後始登記為共有之分層
    區分所有者。(2)共有人同意合併分割等二種情形始得為之。
  2.本件原告係於93年12月31日以買賣為原因而取得系爭土地應
    有部分十分之九，並於94年2 月3 日辦理所有權移轉登記，
    被告則係56年5 月6 日以贈與為原因取得系爭土地應有部分
    十分之一，並於58年12月22日辦妥所有權移轉登記，有原告
    所提土地登記謄本附卷可稽，是依上開土地登記謄本記載，
    顯難認兩造有何以成立一共有關係之意思而共有系爭3 筆土
    地之情形，且查本件被告堅拒原告所提合併分割方案，是原
    告主張系爭3 筆土地應予合併分割，於法尚有未合。
  (二)本院於94年7 月28日於系爭土地現場勘驗時，雖依原告所提
    及現場地形另囑託地政機關製作如附圖方案一、二所示之分
    割方案，惟該2 分割方案均因被告應有部分僅有十分之一，
    於各該土地分各所得面積過小（592 地號：100.7 ㎡、592-
    1 地號；4.4 ㎡，594 地號：71.5㎡），或造成土地位置支
    離（如方案二），或造成地形不規則（如方案一），將致兩
    造無法完整利用土地，且為兩造所反對（被告94年8 月11日
    民事答辯(四)狀、原告94年11月7 日民事準備(三)狀），自非適
    切之分割方案。
  (三)按共有土地若以原物分割，各當事人分得之土地，面積過少
    ，顯然不能作何用途，徒然減損系爭土地之經濟效用，故不
    能原物分割，只得予以變賣，所得價金各按應有部分比例分
    配予各共有人。如此始能將土地發揮最高之經濟上利用價值
    ，並符合分割共有物應徹底消滅共有關係及公平合理之旨（
    最高法院82年度台上字第512 號判決參照）。本件系爭3 筆
    土地被告不同意合併分割且無其他符合合併分割要件之情事
    ，自無從予以合併分割；至若各別逐一原物分割，因被告所
    得面積過小及地形支離、不規則，將致兩造無法完整利用土
    地，徒然減損系爭土地之經濟效用，本院綜合斟酌以上各情
    ，認以原物分配之方法分割系爭土地並非妥適，而應以變賣
    系爭土地，按各共有人應有部分比例，分配價金之分割方法
    ，較為適當，亦較公平。又民法第819 條第2 項共有物之處
    分應得共有人全體之同意規定，惟於共有人自行處分共有物
    時始有適用，法院依共有人聲請依民法第824 條第2 項第2
    款變賣共有物之裁判，係分割共有物之方法，非共有人之處
    分行為，法院分割共有物之之裁判復不受當事人聲明之拘束
    已如前述，自無須共有人全體同意之必要（共有人全體若依
    民法第819 條第2 項規定全體處分共有物，顯無需另行訴請
    裁判分割共有物），被告抗辯非經其同意不得變價分割云云
    ，亦屬無據。
五、綜上，原告訴請裁判分割共有物為有理由，應予准許，並由
    本院依職權裁量以變價分割並將變價所得按兩造應有部分比
    例（即原告十分之九、被告十分之一）分配之。又原告所主
    張之分割方法，僅供法院參考而已，設未採其所主張之方法
    ，亦非其訴之一部分無理由，故毋庸為部分敗訴之判決（最
    高法院69年4 月15日第8 次民事庭會議決議參照）。是原告
    所主張之分割方法，僅供本院參考，其請求之原物分割方法
    ，固為本院不採，惟此係其所主張分割方法不當之問題，其
    訴請分割，於法相合，應毋庸另為其敗訴之判決。
六、末按分割共有物乃具非訟事件之性質，本院斟酌何種分割方
    法較能增進共有物之經濟效益，並兼顧兩造之利益，以決定
    適當之分割方法，不因何造起訴而有不同，故原告請求分割
    之訴雖有理由，惟關於訴訟費用負擔，以共有人全體各按其
    應有部分比例負擔，方屬事理之平。
七、本件事證已臻明確，兩造其餘主張、陳述及所提之證據，經
    審酌均與本院前揭判斷不生影響，爰不一一詳予論述，附此
    敘明。
八、據上論結，原告之訴為有理由，依民事訴訟法第80條之1 ，
    判決如主文。
中　　華　　民　　國　　94　　年　　12　　月　　30　　日
                  民事第二庭  法  官  王本源
以上正本證明與原本無異。
如對本判決上訴須於判決送達後20日內向本院提出上訴狀。
中　　華　　民　　國　　95　　年　　1 　　月　　4 　　日
                              書記官  戴顯澄
